ACORDAO-COMPLETO-2392467

ACÓRDÃO 1786/2020 ATA 5/2020 - PRIMEIRA CÂMARA

VISTOS, relatados e discutidos estes autos que tratam de ato de concessão de aposentadoria emitido pela Universidade Federal da Paraíba em favor do ex-servidor Luís Dias Lemos; 
ACORDAM os Ministros do Tribunal de Contas da União, reunidos em Sessão da 1ª Câmara, com fundamento no art. 71, inciso III, da Constituição Federal, nos arts. 1º, inciso V, e 39, inciso II, da Lei 8.443/1992, no art. 260, § 1º, do RI/TCU e ante as razões expostas pelo Relator, em: 
9.1. considerar ilegal o ato de concessão de aposentadoria, emitido em favor de Luís Dias Lemos (XXX.772.824-XX) , recusando o respectivo registro; 
9.1.1. dispensar a devolução dos valores indevidamente recebidos até a data da ciência pela Universidade Federal da Paraíba do presente acórdão, com base no Enunciado 106 da Súmula da Jurisprudência do TCU; 
9.1.2. determinar à Universidade Federal da Paraíba, com base no art. 45 da Lei 8.443/1992, que: 
9.1.2.1. faça cessar os pagamentos decorrentes do ato impugnado, comunicando ao TCU, no prazo de 15 (quinze) dias, as providências adotadas, nos termos dos arts. 262, caput, do Regimento Interno do TCU, 8º, caput, da Resolução-TCU 206/2007 e 19, caput, da Instrução Normativa-TCU 78/2018;
9.1.2.2. promova, nos proventos de Luís Dias Lemos,  a correção dos “quintos de FC”, adequando à parcela judicial respectiva no valor atual de R$ 15.921,97, para a quantia de R$ 5.963,58, nos exatos limites da decisão judicial que garantiu a incorporação de 5/5 de uma FC 6; 
9.1.2.3 emita novo ato de aposentadoria, livre da irregularidade apontada, submetendo-o ao TCU, no prazo de trinta dias, consoante os arts. 262, § 2º, do Regimento Interno do TCU e 19, § 3º, da Instrução Normativa TCU 78/2018;
9.1.2.4. comunique ao interessado cujo ato foi impugnado o teor desta decisão, alertando-o de que o efeito suspensivo proveniente da interposição de eventual recurso não o exime da devolução dos valores percebidos indevidamente após a respectiva notificação, caso o recurso não seja provido; 
9.1.2.5. no prazo de 30 (trinta) dias, contados da ciência desta decisão, envie a este Tribunal documentos comprobatórios de que o interessado está ciente da presente deliberação.

Exame de ato de concessão de aposentadoria emitido pela Universidade Federal da Paraíba.

Primeira Câmara

Universidade Federal da Paraíba.

3. Interessado: Luís Dias Lemos (XXX.772.824-XX).

13.1. Ministros presentes: Benjamin Zymler (na Presidência), Bruno Dantas e Vital do Rêgo (Relator).
13.2. Ministro-Substituto convocado: André Luís de Carvalho.
13.3. Ministros-Substitutos presentes: Augusto Sherman Cavalcanti e Weder de Oliveira.

VITAL DO RÊGO

Adoto como relatório, com os devidos ajustes de forma, a instrução elaborada no âmbito da Secretaria de Fiscalização de Pessoal (peça 10) , com a qual se manifestou de acordo o corpo gerencial daquela unidade técnica especializada (peça 11) , a seguir transcrita:
INTRODUÇÃO
1.	Trata-se de ato de concessão de aposentadoria de Luis Dias Lemos (XXX.772.824-XX) , ex-servidor da Universidade Federal da Paraíba.
2.	O ato foi submetido, para fim de registro, à apreciação do Tribunal de Contas da União (TCU) , de acordo com o art. 71, inciso III, da Constituição Federal. O cadastramento e a disponibilização ao TCU ocorreram por intermédio do Sistema de Apreciação e Registro de Atos de Admissão e Concessões, na forma dos arts. 2º, caput e incisos I a VI, e 4º, caput, da Instrução Normativa - TCU 78/2018.
HISTÓRICO
3.	Em 2012, esta Unidade Técnica encaminhou diligência e oitiva, nos termos de peças 1-2, acerca do pagamento de FC Judicial.
4.	A resposta do interessado está acostada à peça 5. A Jurisdicionada pronunciou-se nos termos de peça 6.
EXAME TÉCNICO
5.	A parcela referente à FC Judicial é relativa à incorporação de quintos com base na Portaria-MEC 474/87, a qual previa o cálculo das FC em forma de percentuais sobre a remuneração do Professor Titular da carreira do Magistério Superior, com Doutorado e em regime de Dedicação Exclusiva. 
6.	De acordo com a firme jurisprudência do TCU, é legítima a incorporação de quintos de função comissionada (quintos de FC) com base nos critérios definidos pela Portaria - MEC 474/1987. Contudo, é ilegítima a inclusão na base de cálculo da vantagem os reajustes concedidos pelas leis subsequentes que reestruturaram as carreiras das instituições federais de ensino ao longo do tempo, a teor do Acórdão 1283/2006-TCU-Segunda Câmara, de relatoria do Exmo. Ministro Walton Alencar Rodrigues.
7.	As sentenças judiciais que garantem a percepção das funções comissionadas com base na Portaria - MEC 474/1987 não determinam que a vantagem do artigo 193 da Lei 8.112/1990 ou os quintos da função correspondente (art. 62 da Lei 8.112/1990) devam ser calculados para sempre com base nos parâmetros da Portaria - MEC 474/1987, mesmo sobre novos planos de carreira, e incluindo vantagens criadas posteriormente.
8.	Se as sentenças judiciais determinassem esse modo de cálculo, equivaleria a reconhecer direito adquirido a regime de vencimentos, o que é repelido pela jurisprudência do Supremo Tribunal Federal, a exemplo do RE 241.884-ES.
9.	As sentenças judiciais limitam-se a coibir decessos remuneratórios decorrentes da transformação das funções comissionadas (FC) em cargos de direção (CD) , conforme determinado pela Lei 8.168/1991.
10.	As razões pelas quais o TCU adotou esse entendimento estão muito bem explicadas no voto condutor do Acórdão 835/2012-TCU-Plenário, de relatoria do Exmo. Ministro Augusto Nardes. Nesse acórdão, estão definidos os critérios para o cálculo das incorporações de quintos e opção dos servidores aposentados das instituições federais de ensino. São eles os seguintes:
	a) para os servidores que não ajuizaram ações judiciais (ou para os que o fizeram, mas não lograram êxito, em decisão transitada em julgado) , as parcelas de quintos com amparo na Portaria - MEC 474/1987, desde que tenham iniciado o seu exercício até 31/10/1991, devem ser pagas sob a forma de vantagem pessoal nominalmente identificada (VPNI) , ajustando-se o valor da parcela ao que era devido em 1/11/1991, data de eficácia da Lei 8.168/1991, atualizada, desde então, exclusivamente pelos reajustes gerais concedidos ao funcionalismo, conforme preceitua o art. 15, § 1º, da Lei 9.527/1997;
	b) para os servidores que obtiveram decisões judiciais favoráveis já transitadas em julgado, confirmadas em grau de recurso, os quintos de FC devem ser calculados adequando-se o valor nominal às condições deferidas na sentença, de modo que a quantia inicial seja apurada na data da publicação do provimento jurisdicional de 1º grau e, a partir daí, transformada em VPNI, atualizada, desde então, exclusivamente pelos reajustes gerais concedidos ao funcionalismo, conforme preceitua o art. 15, § 1º, da Lei 9.527/1997.
11.	 Vale lembrar que o cálculo das FC estava previsto no art. 2º da Portaria - MEC 474/1987, o qual estabelecia que: 
Art. 2º. As Funções Comissionadas são previstas no Anexo I, devendo ser exercidas em regime de tempo integral. 
Parágrafo Único. A remuneração das Funções Comissionadas previstas no Anexo I terá valor igual ao da remuneração do Professor Titular da carreira do Magistério Superior em regime de Dedicação Exclusiva, com Doutorado, acrescida dos percentuais a seguir especificados:
FC-1 - 80%
FC-2 - 65%
FC-3 - 55%
FC-4 - 40%
FC-5 - 30%
FC-6 - 20%.
12.	Tendo em vista as alterações de moedas ocorridas em julho de 1993 e junho de 1994, foi adotada a tabela de remuneração vigente em janeiro de 1995 como referência para o cálculo da referida VPNI. A tabela a seguir apresenta os valores da VPNI integral para cada FC, conforme a jurisprudência do TCU. 
Tabela 1
	Função
	%
	Remuneração (*) 
	Valor do acréscimo
	Total da VPNI em 1995
	Índices (**) 
	Valor total da VPNI (5/5) 

	FC-1
	80
	3.169,37
	2.535,49
	5.704,86
	1,04535
	5.963,58

	FC-2
	65
	3.169,37
	2.060,09
	5.229,46
	1,04535
	5.466,61

	FC-3
	55
	3.169,37
	1.743,15
	4.912,52
	1,04535
	5.135,30

	FC-4
	40
	3.169,37
	1.267,74
	4.437,11
	1,04535
	4.638,34

	FC-5
	30
	3.169,37
	950,81
	4.120,18
	1,04535
	4.307,03

	FC-6
	20
	3.169,37
	633,87
	3.803,24
	1,04535
	3.975,72

	FC-7
	0
	3.169,37
	0
	3.169,37
	1,04535
	3.313,10

 (*) Remu (*) Remuneração do cargo de Professor Titular com dedicação exclusiva e doutorado em janeiro/1995 - vencimento mais GAE, no percentual de 160%, instituída pela Lei Delegada 13/1992, majorada pela Lei 8.676/1993.
 (**)  Aumentos lineares de 1995 a 2013 (1% + 3,5% = 1,01 x 1,035) .
13.	Atualmente, o valor recebido pelo ex-servidor a título de FC Judicial (FC1) é de R$ 15.921,97, incompatível com o valor aceito pelo TCU.
14.	Em sua defesa, o ex-servidor apresentou, em suma, as seguintes informações:
	a) O pagamento é assegurado por sentença judicial (peça 5, p. 1-11) , tendo juntado aos autos diversos entendimentos jurídicos;
	b) alega ocorrência de decadência administrativa (peça 5, p. 16-18) .
15.	No que se refere ao primeiro argumento, destaque-se o que foi descrito nos parágrafos anteriores.
16.	Em relação à decadência administrativa, o Supremo Tribunal Federal reconhece não ocorrer decadência contra decisão do TCU que nega registro a ato de admissão, aposentadoria, reforma e pensão. Esses atos, também chamados “atos sujeitos a registro” se enquadram na categoria de “ato complexo”. O entendimento jurisprudencial, tanto no âmbito deste Tribunal quanto no do Poder Judiciário, é de que o instituto da decadência administrativa, ao ser aplicado aos atos sujeitos a registro, conta seu prazo decadencial somente a partir do respectivo registro pelo Tribunal de Contas da União, visto que, em se tratando de ato complexo, só é aperfeiçoado quando de seu registro pelo TCU. Portanto o prazo decadencial não pode ser contado a partir da concessão administrativa, mas sim a partir do exame pelo TCU. 
17.	Ainda a esse propósito, veja-se o disposto na Decisão 1.020/2000-TCU-Plenário (Relator Marcos Vinicios Vilaça) que, por sua vez, cita deliberações do Poder Judiciário: 
“a) apreciação da legalidade da aposentadoria, culminada com o respectivo registro, é essencial para que o ato se aperfeiçoe para todos os fins de direito. Negá-la seria negar a própria missão constitucional desta Corte de Contas. Em momento algum trata-se de mero registro mecânico. 
b) encontra-se na jurisprudência, reiteradamente, o acolhimento da tese de que a aposentadoria é um ato complexo. Neste sentido, traz-se à colação aresto do Supremo Tribunal Federal – STF, cuja ementa assim declara: 
“APOSENTADORIA – ATO ADMINISTRATIVO DO CONSELHO DA MAGISTRATURA – NATUREZA – COISA JULGADA ADMINISTRATIVA – INEXISTÊNCIA. O ato de aposentadoria exsurge complexo, somente se aperfeiçoando com o registro perante a Corte de Contas. Insubsistência da decisão judicial na qual assentada, como óbice ao exame da legalidade, a coisa julgada administrativa.‟ (RE- 195861/ES, Relator Ministro Marco Aurélio, Julgamento em 26.08.97- 2ª Turma) ”
c) admitindo-se ser complexo o ato de aposentadoria, conclui-se que o prazo para sua anulação começa a fluir a partir do momento em que ele se aperfeiçoa, com o respectivo registro pelo TCU. Assim, ainda que se admita a aplicabilidade da Lei 9.784/99 às atividades de controle externo, o prazo decadencial estabelecido pelo seu art. 54 não constitui um impedimento à apreciação contemplada pelo art. 71, inciso III, da CF.” (...) 
18.	Por sua vez o mesmo STF, em acórdão proferido em 7/4/2008, ao decidir sobre o MS 25.552, confirmou esse entendimento, conforme se pode verificar dos termos da respectiva ementa – in verbis: 
EMENTA: MANDADO DE SEGURANÇA. ATO DO TRIBUNAL DE CONTAS DA UNIÃO. APOSENTADORIA DE MAGISTRADO. (...) INAPLICABILIDADE DO ART. 250 DA LEI N. 8.112/1990. DECADÊNCIA ADMINISTRATIVA E OFENSA AO PRINCÍPIO DA IRREDUTIBILIDADE DE SALÁRIOS NÃO CONFIGURADAS. 1. (...) 3. O Supremo Tribunal Federal pacificou entendimento de que, sendo a aposentadoria ato complexo, que só se aperfeiçoa com o registro no Tribunal de Contas da União, o prazo decadencial da Lei 9.784/99 tem início a partir de sua publicação. Aposentadoria do Impetrante não registrada: inocorrência da decadência administrativa. 4. A redução de proventos de aposentadoria, quando concedida em desacordo com a lei, não ofende o princípio da irredutibilidade de vencimentos. Precedentes. 5. Segurança denegada.
19.	Sendo assim, o ato em tela deve ser julgado ilegal, com negativa de registro.
CONCLUSÃO
20.	Em razão do exposto e tendo em vista as análises realizadas no ato de concessão de aposentadoria de Luis Dias Lemos, esta Unidade Técnica considera que o ato em tela deve ser julgado ilegal, com negativa de registro.
PROPOSTA DE ENCAMINHAMENTO
21.	Ante o exposto, conforme o preceituado no artigo 71, inciso III, da Constituição Federal de 1.988; c/c os artigos. 1º, inciso V, e 39, inciso II, da Lei nº 8.443/1992, c/c os artigos 1º, inciso VIII, 260, §§ 1º e 4º, do Regimento Interno/TCU, e tomando por base as informações prestadas pelo órgão de controle interno e as verificações feitas pela unidade técnica, na forma prevista no artigo 260, caput, do referido Regimento, propõe-se: 
	a) considerar ILEGAL e negar o registro do ato inicial de aposentadoria de Luis Dias Lemos (CPF: XXX.772.824-XX) .
	b) dispensar o ressarcimento das quantias indevidamente recebidas de boa-fé, nos termos da Súmula TCU 106;
	c) determinar à Universidade Federal da Paraíba que que adote medidas para:
	c.1) no prazo de quinze dias, fazer cessar os pagamentos decorrentes do ato impugnado por esta Corte de Contas, sob pena de responsabilidade solidária da autoridade administrativa omissa, nos termos do art. 262 do Regimento Interno/TCU;
	c.2) no prazo de trinta dias, emitir novo ato, livre da irregularidade apontada, e o submeta ao TCU pelo Sistema e-Pessoal, nos termos dos arts. 262, § 2º, do Regimento Interno desta Corte e 19, § 3º, da Instrução Normativa TCU 78/2018;
	c.3) dar ciência, no prazo de 15 (quinze) dias, do inteiro teor desta deliberação aos interessados, alertando-o de que o efeito suspensivo proveniente da interposição de eventuais recursos junto ao TCU não o exime da devolução dos valores percebidos indevidamente após a respectiva notificação, caso esses não sejam providos; e
	c.4) encaminhar ao Tribunal, no prazo de 30 (trinta) dias contados da ciência da decisão, documento apto a comprovar que o interessado tomou conhecimento do acórdão.
2. 	O Ministério Público, representado nos autos pela Procuradora-Geral Dra. Cristina Machado da Costa e Silva, manifestou-se de acordo com a proposição da unidade técnica (peça 12) . 
É o Relatório.

não há.

Procuradora-Geral Cristina Machado da Costa e Silva.

APOSENTADORIA. PAGAMENTO IRREGULAR DA RUBRICA DENOMINADA "FC JUDICIAL", COM FUNDAMENTO NA PORTARIA MEC 474/1987, ACIMA DOS VALORES DE REFERÊNCIA ADOTADOS PELA JURISPRUDÊNCIA DO TCU. OITIVA. ILEGALIDADE DO ATO. NEGATIVA DE REGISTRO. DETERMINAÇÕES.

APOSENTADORIA (APOS)

Secretaria de Fiscalização de Pessoal (Sefip).

Em exame, atos de concessão de aposentadoria emitidos pela Universidade Federal da Paraíba (UFPB) em favor de Luís Dias Lemos (059.772.824-00) , aposentado no cargo de Técnico em Contabilidade, na data de 22/12/1994. Referido ato foi disponibilizado ao TCU em 30/8/2007.
2.	A Sefip, ao analisar a referida concessão, identificou preliminarmente o seguinte indício de irregularidade: pagamento de parcela judicial referente à incorporação de quintos de função com base na portaria MEC 474/1987 acima dos valores de referência observados pela jurisprudência do TCU.
3.	Considerando que o ato em questão foi disponibilizado ao TCU há mais de 5 anos, a unidade técnica oportunizou ao interessado, nos termos do Acórdão 587/2011-TCU-Plenário, as garantias constitucionais atinentes ao contraditório e à ampla defesa (peça 2) . Em paralelo, foi realizada diligência junto a Fundação Universidade Federal da Paraíba para que a entidade apresentasse esclarecimentos acerca dos indícios destacados (peça 1) .
4.	Após ter sido notificado acerca da irregularidade identificada em seu ato de aposentadoria, o interessado apresentou suas razões de defesa que foram juntadas aos autos à peça 5. A Universidade Federal da Paraíba apresentou os esclarecimentos requeridos em diligência, juntados na peça 6.
5.	Em síntese, as informações trazidas aos autos pela Entidade dão conta que o pagamento da parcela referente à incorporação de quintos estaria suportado por decisão judicial proferida nos autos do Mandado de Segurança 2000.82.00.001147-0, que tramitou na 3ª Vara Federal da Seção Judiciária da Paraíba.
6.	Depois de analisar informações dos autos, a Sefip entendeu que o ato emitido em favor do ex-servidor Luís Dias Lemos não reúne condições para receber a chancela da legalidade em razão do pagamento irregular da parcela judicial decorrente da incorporação de quintos de FC, com base na portaria MEC 474/1987 uma vez que os valores extrapolam o direito que foi reconhecido judicialmente.  
7.	Em sua manifestação regimental, o Ministério Público junto ao TCU, ratificou a proposta formulada pela unidade técnica.
-II-
8.	Registro minha concordância integral com a proposta formulada pela unidade técnica, aquiescida pela manifestação do MPTCU, razão pela qual acolho os pareceres precedentes por seus próprios fundamentos, sem prejuízo de tecer os comentários a seguir.
9.	Macula o registro do ato em exame a parcela judicial decorrente da incorporação de quintos de FC. Nesse contexto, observo que o pagamento da parcela em epígrafe está lastreada em decisão proferida nos autos do MS 2000.82.00.001147-0, que tramitou na 3ª Vara da Justiça Federal da Seção Judiciária da Paraíba (peça 6) . 
10.	No que diz respeito à incorporação de quintos de FC com fundamento na Portaria MEC 474/1987, anoto que a parcela percebida decorre do exercício da função FC-01, sendo que o valor percebido atualmente é de R$ 15.921,97, enquanto o valor efetivamente devido, apurado em atenção ao Acórdão 835/2012-TCU-Plenário, no qual se encontram definidos os critérios para o cálculo das incorporações de quintos e opção dos servidores aposentados das instituições federais de ensino, seria de R$ 5.963,58.
11.	Verifico que a mencionada decisão judicial determinou a manutenção dos critérios de reajuste até então adotados pela Administração Pública, fundamentando a parte dispositiva, em suas razões de decidir, tão somente na impossibilidade de a Administração de revisar seus próprios atos em atenção à decadência prevista no art. 54 da Lei 9.784/1999, sem adentrar no mérito da controvérsia relacionada à forma de cálculo do benefício em questão. Senão vejamos alguns trechos da sobredita decisão (peça 6, p. 11) :
O objeto da persente ação mandamental consiste em (fls. 34/55) :
“II – inaudita altera pars, lhe seja deferida liminarmente segurança, nos termos da legislação em vigor, Lei nº 12.016, de 07 de agosto de 2009, permitindo que o impetrante continue a receber os valores dos quintos da maneira como foram incorporados, sem nenhuma redução, bem como que a autoridade coatora se abstenha de cobrar qualquer reposição ao erário público.
...
IV – In Meritis, seja definitivamente concedida segurança, determinando que os proventos do Impetrante são irredutíveis e que no caso em espécie é inaplicável o disposto no Relatório da Auditoria Especial 14/2009 da SRH/Ministério do Planejamento, Orçamento e Gestão, de 05 de maio de 2010, permanecendo em seu contracheque o valor dos quintos incorporados, sem nenhuma alteração como quer a autoridade coatora, posto que aposentado anteriormente à vigência da Lei 8.168/91, e mesmo que não tivesse sido, estaria beneficiado pela decadência de que trata o art. 54 da Lei 9.784/99, ou seja, apenas os proventos percebidos a contar cinco anos que antecederam o Parecer/AGU 203, publicado no dia 08.12.99, isto é, até 08.12.94, não poderiam ser alcançados pela redução atacada, bem como que a autoridade coatora se abstenha de cobrar qualquer reposição ao erário público, posto que recebidas de boa fé e atingidas pelo art. 54 da Lei 9.784/99.” 
Há pouco a acrescentar ao fundamento que adotei no exame do pedido de cautelar (fls. 290/292) .
Conforme assentei na decisão, revela-se a decadência em face da UFPB de rever o valor da vantagem em discussão e, em consequência, de efetuar a reposição ao erário, uma vez que, conforme fichas financeiras e Carta-Circular nº 002/2010-GAB/SRH/UFPB, de 05.05.2010, o período em referência vai de setembro/2004 a agosto/2009, no qual teria sido pago indevidamente a verba funcional, decorridos, portanto, mais de cinco anos contados de setembro/2004 até a expedição da referida Carta, de modo a operar-se a decadência prevista no artigo 54, § 1º, da Lei nº  9.784/1999, a qual tem em foco a estabilidade das relações jurídicas no tempo.
12.	De se dizer que a decisão judicial em comento não traz qualquer reflexo sobre a atuação do TCU no exercício de sua competência constitucional de análise de atos de concessão para fins de registro, porquanto é jurisprudência pacífica nos âmbitos do TCU e do STF que o prazo previsto no art. 54 da Lei 9.784/1999 passa a contar para a Corte de Contas apenas após o registro do ato de concessão, dada sua natureza de ato complexo. (caso concorde com o parágrafo, precisa renumerar os demais itens) .
13.	Observando o critério adotado pela UFPB, não tenho dúvidas de que há equívoco no cálculo apresentado, em especial, considerando o que de fato restou garantido na decisão judicial proferida no caso concreto. Isso porque, conforme já mencionado, a decisão proferida nos autos do MS 2000.82.00.001147-0 não determinou ou autorizou a utilização da metodologia adotada pela entidade que utiliza, como base de cálculo, a remuneração atual de um professor titular. 
13.	E essa conclusão é facilmente retirada do julgamento da Reclamação 17.545/PI, proferida pelo Superior Tribunal de Justiça, consoante se observa da ementa do referido julgamento, proferido em 14/9/2016, transitado em julgado em 24/8/2017: 
PROCESSUAL CIVIL. RECLAMAÇÃO CONSTITUCIONAL. ART. 105, I, "F", DA CONSTITUIÇÃO FEDERAL E ARTS. 187 E SEGUINTES DO RISTJ. SERVIDOR PÚBLICO FEDERAL. QUINTOS INCORPORADOS. PORTARIA MEC 474/1987. PRELIMINAR DE INADEQUAÇÃO DA VIA ELEITA REJEITADA. AUSÊNCIA DE INOBSERVÂNCIA DA AUTORIDADE DA DECISÃO PROFERIDA PELO STJ NO RESP 848.811/PI. NOVA LIDE. AUSÊNCIA DE ESTRITA IDENTIDADE. NECESSIDADE. PRECEDENTES DO STF E DO STJ. RECLAMAÇÃO IMPROCEDENTE. LIMINAR REVOGADA.
1. Pretendem os reclamantes, através da presente demanda, tornar sem efeito o Ofício 583/AUDIR/SEGEP/MP, de 23/11/2013, da Secretaria de Recursos Humanos do MPOG dirigido ao Reitor do Instituto Federal de Educação, Ciência e Tecnologia do Piauí - IFPI, determinando que fossem adotadas providências no sentido de aplicar aos servidores que recebem a Função Comissionada em razão de decisão judicial (quintos incorporados) , o entendimento da Advocacia-Geral da União 
- AGU exarado nos Parecer 335/2011/DHMS/CONSU/PGF/AGU e 349/2011/DHMS/CONSU/PGF, datados, respectivamente, de 30/11/2011 e de 19/12/2011, obedecendo ao disposto na Orientação Normativa/SEGEP n° 04, de 21 de fevereiro de 2013, ao fundamento de que tal medida implicaria em descumprimento da autoridade da decisão proferida pelo Min. Paulo Gallotti nos autos do REsp 848.811/PI.
....
5.	In casu, o decisum tido por inobservado decidiu que "os quintos incorporados na vigência da Lei nº 7.596/87, de acordo com os valores fixados pela Portaria nº 474 do MEC, constituem direito adquirido, não podendo sofrer as reduções remuneratórias determinadas pela Lei nº 8.168/91"  (REsp 848.811/PI, rel. Min. Paulo Gallotti, Dje 06/9/2006.
6. Não há que se falar na inobservância da decisão do STJ no REsp 848.811/PI, isto porque naquela assentada esta Corte Superior limitou-se a decidir que os quintos incorporados na vigência da Lei 7.596/1987, de acordo com os valores fixados pela Portaria MEC 474/1987, não poderiam sofrer as reduções remuneratórias determinadas pela Lei 8.168/1991, ou seja, os novos valores pré-determinados previstos para as Funções Comissionadas (FC) pela Lei 8.168/1991 não alcançariam os quintos incorporados na regime anterior da Lei 7.596/1987, devendo se manter os valores com base a Portaria MEC 474/1987, não determinando o decisum que quintos incorporados deveriam ser calculados sempre com base nos parâmetros da Portaria 474/1987, ou seja, com base no vencimento básico de Professor Titular da carreira do Magistério Superior, em regime de Dedicação Exclusiva, com Doutorado, mesmo quando houvesse a edição de novos planos de carreira e fossem criadas outras vantagens posteriormente.
7.	O que o decisum buscou foi evitar a redução do valor dos quintos incorporados pelos reclamantes na vigência da Lei 7.596/1987, os quais deixariam de ser calculados com base na remuneração de Professor Titular da Carreira do Magistério Superior, em regime de Dedicação Exclusiva, com Doutorado, acrescido de percentuais de 0% a 80%, conforme o caso, e passariam a ter valores fixos, previstos no Anexo II da Lei 8.168/1991, não assegurando, portanto, a manutenção da base de cálculo dos quintos incorporados, como sustentam os reclamantes.
8.	O ato reclamado limitou-se a determinar que fossem adotadas as providências necessárias no sentido de aplicar aos servidores do IFPI que recebem Função Comissionada (FC) em razão de decisão judicial, o entendimento da AGU exarado nos Parecer n°s 335/2011/DHMS/CONSU/PGF/AGU e 349/2011/DHMS/CONSU/PGF, datados, respectivamente, de 30/11/2011 e de 19/12/2011, que disciplinam a forma de reajuste dos quintos incorporados, em virtude de leis subsequentes, em nada se referindo ao que ficou decidido no decisum ora tido por descumprido, tratando-se de nova lide e que não possui estrita identidade com a decisão do STJ no REsp 848.811/PI, não havendo, portanto, que se falar em desobediência à decisão desta Corte Superior.
9.	Reclamação improcedente. Liminar revogada. (destaques acrescidos) 
14.	Conforme se observa da decisão proferida pelo STJ, aquele Tribunal Superior deixou claro que: 
	(i) os quintos incorporados na vigência da Lei 7.596/1987, de acordo com os valores fixados pela Portaria MEC 474/1987, não poderiam sofrer as reduções remuneratórias determinadas pela Lei 8.168/1991, ou seja, os novos valores pré-determinados previstos para as Funções Comissionadas (FC) pela Lei 8.168/1991 não alcançariam os quintos incorporados na regime anterior da Lei 7.596/1987, devendo se manter os valores com base a Portaria MEC 474/1987;
	(ii) não foi determinado que quintos incorporados deveriam ser calculados sempre com base nos parâmetros da Portaria 474/1987, ou seja, com base no vencimento básico de Professor Titular da carreira do Magistério Superior, em regime de Dedicação Exclusiva, com Doutorado, mesmo quando houvesse a edição de novos planos de carreira e fossem criadas outras vantagens posteriormente; 
	(iii) a decisão judicial buscou evitar a redução do valor dos quintos incorporados pelos reclamantes na vigência da Lei 7.596/1987, os quais deixariam de ser calculados com base na remuneração de Professor Titular da Carreira do Magistério Superior, em regime de Dedicação Exclusiva, com Doutorado, acrescido de percentuais de 0% a 80%, conforme o caso, e passariam a ter valores fixos, previstos no Anexo II da Lei 8.168/1991, não assegurando, portanto, a manutenção da base de cálculo dos quintos incorporados;
15.	Não há, portanto, decisão judicial que ampare a atual metodologia de cálculo adotada pela UFPB para pagamento dos proventos do Sr. Luís Dias Lemos. Cabe, por conseguinte, determinação para que os proventos do inativo sejam ajustados de forma a contemplar os critérios que restaram assegurados pelas decisões transitadas em julgado, consoante decisão do STJ proferida nos autos da Reclamação 17.545/PI. 
16.	Afasto, por fim, os argumentos sustentados pelo interessado de que a supressão ou ajuste das parcelas inquinadas estariam impossibilitados pela decadência administrativa e ofenderia o princípio da segurança jurídica. Isso porque, nos termos da jurisprudência do STF, os atos de concessão de aposentadoria têm natureza complexa, nascendo de forma precária a partir da concessão pelo gestor competente e aperfeiçoando-se apenas após o registro pela Corte de Contas. Assim, o ato de aposentadoria somente passa a estar plenamente formado (perfeito) , válido (aferição da legalidade com reflexo de definitividade perante a Administração) e eficaz (plenamente oponível a terceiros, deixando de apresentar executoriedade provisória) quando recebe o registro pela Corte de Contas. Portanto, não havendo o registro, não há que se arguir ofensa aos princípios mencionados. Ilegal, portanto, a concessão em análise.
	Ante o exposto, VOTO para que seja adotada a minuta de acórdão que ora trago ao exame deste Colegiado.
TCU, Sala das Sessões Ministro Luciano Brandão Alves de Souza, em 3 de março de 2020.
Ministro VITAL DO RÊGO 
Relator